臺灣彰化地方法院刑事判決　　　　　　　96年度訴字第2356號
公　訴　人　臺灣彰化地方法院檢察署檢察官
被　　　告　甲○○
上列被告因偽造文書等案件，經檢察官提起公訴（九十六年度調
偵字第二五一號、第二五二號），本院改依簡式審判程序審理，
判決如下：
    主  文
甲○○連續意圖為自己不法之所有，以詐術使人將本人之物交付
，處有期徒刑陸月，如易科罰金，以銀元佰元即新臺幣玖佰元
折算壹日；減為有期徒刑月，如易科罰金，以銀元佰元即新
臺幣玖佰元折算壹日。
    犯罪事實
一、甲○○自民國93年5月25日起，以其名義為會首召集一採內
    標制之互助會（含會首共計二十名會員，會期自93年2月25
    日起至94年12月25日止，每會新臺幣（下同）2萬元，每月
    25 日晚上8時在彰化縣二林鎮○○路349號「綠野行健康生
    活館」開標），其中並虛列乙○○、戊○○為會員，因其周
    轉失靈、需錢孔急，竟利用其擔任會首之機會，分別基於意
    圖為自己不法所有而詐取他人財物、及偽造準私文書之概括
    犯意，先於93年6月25日，在上址開標處所，於投標單上偽
    造「戊○○」名義投標而偽造其署押，並填載競標標息5300
    元，而偽造該期投標單之準私文書1紙，用以表示戊○○願
    依該投標單上所載之金額為標息以標取會款，繼之持向其他
    到場之活會會員提示以參與競標，而行使前開偽造之準私文
    書，足以生損害於戊○○及該期仍為活會之會員；開標後即
    向該期活會會員偽稱係戊○○得標以收取會款，致該期活會
    會員均陷於錯誤，確信為林見民所指之人得標，而分別交付
    會款予林見民，林見民以此方式詐得會款共計24萬9900元【
    （00000-0000 ）17（亦即扣除會首、戊○○、乙○○3人
    ）】。嗣承上於意圖為自己不法所有而詐取他人財物、及偽
    造準私文書之概括犯意，又於93年6月25日，在上址開標處
    所，於投標單上偽造「丁○○」名義投標而偽造其署押，並
    填載競標標息6000元，而偽造該期投標單之準私文書1紙，
    用以表示丁○○願依該投標單上所載之金額為標息以標取會
    款，繼之持向其他到場之活會會員提示以參與競標，而行使
    前開偽造之準私文書，足以生損害於丁○○及該期仍為活會
    之會員；開標後即向該期活會會員偽稱係丁○○得標以收取
    會款，致該期活會會員均陷於錯誤，確信為林見民所指之人
    得標，而分別交付會款予林見民，林見民以此方式詐得會款
    共計224000元【（00000-0000）16（亦即扣除會首、戊○○、乙○○、丁○○4人）】。嗣林見名於93年9月25日收取
    會款後，旋即宣告上揭互助會無法繼續而停標，經互助會會
    員聚集謀求救濟、查訪悉知上情。
二、案經庚○○、己○○、戊○○等人訴由彰化縣警察局二林分
    局報告臺灣彰化地方法院檢察署檢察官偵查起訴。
    理  由
壹、程序部分
    按被告以外之人於審判外之言詞或書面陳述，除法律有規定
    者外，不得作為證據，刑事訴訟法第159條第1項固定有明文
    ，惟被告以外之人於審判外之陳述，雖不符合同法第159 條
    之1至第159條之4規定，但經當事人於審判程序同意作為證
    據，法院審酌該言詞陳述或書面陳述作成時之情況，認為適
    當者，亦得為證據，當事人、代理人或辯護人於法院調查證
    據時，知有第159條第1項不得為證據之情形，而未於言詞辯
    論終結前聲明異議者，視為有前項之同意，此觀同法第159
    條之5規定即明。查本判決後開引用各該被告顏金山以外之
    人於審判外之陳述（含書面陳述），皆屬傳聞證據，惟當事
    人雖知上開證據資料為傳聞證據，但於本院準備程序及審判
    期日中均表示同意而不予爭執，且迄至言詞辯論終結前亦未
    再聲明異議，本院審酌上開證據資料製作時之情況，尚無違
    法不當及證明力明顯過低之瑕疵，亦認為以之作為證據應屬
    適當，揆諸前開說明，爰逕依刑事訴訟法第159條之5規定，
    認前揭證據資料均例外有證據能力，合先敘明。
貳、實體部分
一、認定犯罪事實所憑之證據及理由
（一）上揭犯罪事實，業經被告甲○○於偵查及本院審理中自白
      不諱，核與證人庚○○、己○○、戊○○於偵查證述及證
      人洪青鴻、丙○○、丁○○、乙○○等人於警詢、偵查中
      證述內容相符，復有互助會會員單1份在卷可證，足認被
      告自白與事實相符，堪予採信。
（二）按冒用他人名義書寫標單，冒標他人之互助會，茍標單上
      僅書寫被冒標者之姓名及所出利息之金額，就其內容本身
      並不足以獨立表示一定用意之證明，如非依民間互助會之
      習慣，尚無從認定其上之文字，係用以表示該名義人願出
      所書金額之利息以標取互助會會款之證明，則非刑法第21
      0條所規定之私文書，而係同法第220條第1 項以文書論
    　之準私文書（最高法院89年度臺上字第7199號判決參照）
      。本件被告偽造之標單二張上僅分別書寫被冒標者之姓名
      及欲投標金額，並無其他足資令人立即辨識上開文書即為
      標單之意旨，必須依民間合會之習慣，始能用以表示該名
      義人願出所書金額之利息以標取合會會款之證明，故應係
      刑法第220條第1項規定之準私文書。
二、論罪科刑之理由
（一）我國刑法於94年2月2日修正公布，95年7月1日施行（下稱
      新法；修正前刑法下稱舊法）後，依最高法院95年度第8
      次刑事庭會議決議決議內容，有關新舊法之適用原則如下
      ：
      1.新法第2 條第1 項之規定，係規範行為後法律變更所生
        新舊法律比較適用之準據法，於新法施行後，應適用新
        法第2 條第1 項之規定，為「從舊從輕」之比較。
      2.基於罪刑法定原則及法律不溯及既往原則，行為之處罰
        ，以行為時之法律有明文規定者為限，必行為時與行為
        後之法律均有處罰之規定，始有新法第2 條第1 項之適
        用。
      3.比較時應就罪刑有關之共犯、未遂犯、想像競合犯、牽
        連犯、連續犯、結合犯，以及累犯加重、自首減輕暨其
        他法定加減原因（如身分加減）與加減例等一切情形，
        綜其全部罪刑之結果而為比較。
      4.新法第33條第5 款規定罰金刑為新臺幣1 千元以上，以
        百元計算之，新法施行後，應依新法第2 條第1 項之規
        定，適用最有利於行為人之法律。
      5.易科罰金之折算標準，新法施行後，應依新法第2 條第
        1 項之規定，適用最有利於行為人之法律。
      6.且就想像競合犯部分，新法第55條但書係科刑之限制，
        為法理之明文化，非屬法律之變更。
      本件被告行為後，刑法關於連續犯、牽連犯、易科罰金及
      主刑罰金刑等規定均有修正，依前揭最高法院95年度第8
      次刑事庭會議決議內容，應綜其全部罪刑之結果而為比較
      後，始得判斷應適用新法或舊法，經本院為如附表所示之
      比較後，認本案依刑法第2條第1項前段，就連續犯、牽連
      犯、易科罰金折算標準及主刑罰金刑等適用，均應適用行
      為時法即修正前刑法規定。至被告行為時，本件據以論罪
      科刑之刑法第339條第1項法定刑中關於「或科或併科1,00
      0元以下罰金」部分，應適用罰金罰鍰提高標準條例第1條
      前段，依行政院會銜司法院所定標準提高至10倍，經依現
      行法規所定貨幣單位折算新臺幣條例第2條規定，折算為
      新臺幣後內容為：或科或併科新臺幣3萬元以下罰金。而
      刑法施行法於95年6月14日修正增訂第1條之1，其第1項、
      第2項規定：「中華民國94年1月7日刑法修正施行後，刑
      法分則編所定罰金之貨幣單位為新臺幣。94年1月7日刑法
      修正時，刑法分則編未修正之條文定有罰金者，自94年1
      月7日刑法修正施行後，就其所定數額提高為30倍。但72
      年6月26日至96年1月7日新增或修正之條文，就其所定數
      額提高為3倍」，查刑法第339條第1項自24年7月1日刑法
      施行起迄今未經修正，其法定刑罰金部分依照前開規定，
      應變更為：或科或併科新臺幣3萬元以下罰金。修正增訂
      前後，其實質內容相同，並無有利不利之別，無刑法第2
      條第1項新舊法比較之問題，應適用刑法施行法第1條之1
      第1項、第2項前段準據法之特別規定，調整刑法第339條
      第1項之法定刑，附此敘明。
（二）核被告所為，係犯刑法第216條、第210條、第220條第1項
      行使偽造準私文書罪，及同法第339條第1項詐欺取財罪。
      被告就犯罪事實欄所載偽造會員「戊○○」、「丁○○」
      之署押各一次之行為，均為各該次偽造準私文書之部分行
      為，各該次偽造準私文書之低度行為又為各次行使偽造準
      私文書之高度行為所吸收，均不另論罪。被告就犯罪事實
      欄所載之冒標行為，均係以一冒標行為同時詐騙多數活會
      會員之會款，而同時侵害數人之財產法益，屬同種罪名之
      想像競合犯，應依修正後刑法第55條想像競合犯規定，從
      一詐欺取財罪處斷。又其先後二次行使偽造準私文書犯行
      ，均時間緊接，犯罪構成要件相同，顯各係基於概括犯意
      而反覆為之，應依修正刪除前連續犯規定論以一罪，並加
      重其刑。而其所犯前開行使偽造準私文書與詐欺取財二罪
      間，具方法、結果之關係，為牽連犯，應依修正前刑法第
      55 條關於牽連犯之規定，從較重之行使偽造準私文書罪
      處斷。
（三）爰審酌被告利用會員之信任關係，偽以他人名義參與入會
      ，並標得會款，使被害人辛苦積蓄，甚難求償，所受損害
      匪淺，犯後雖償還告訴人部分金額，然尚未達成和解或擬
      定具體清償計畫、本件所詐得金額之多寡，惟被告並無前
      科紀錄，有臺灣高等法院被告全國前案紀錄表1紙在卷可
      按，素行良好，且已與告訴人等達成和解，有彰化縣二林
      鎮調解委員會調解書1紙附卷可憑、然未與全體被害人達
      成和解、被告於本院審理中坦承犯行，態度尚佳等一切情
      狀，量處如主文所示之刑，並諭知易科罰金之折算標準。
（四）本件被告犯罪時間在96年4月24日以前，並合於中華民國
      九十六年罪犯減刑條例所定減刑之條件，自應依上開規定
      減其宣告刑二分之一，並諭知易科罰金之折算標準。
（五）至偽造之標單2張及其上「戊○○」、「丁○○」署押各1
      枚，皆未扣案，又該合會之標單皆於開標完畢後即丟棄乙
      節，業據被告供述明確，並參酌互助會標單率於開標後即
      當場丟棄未再留存之一般標會慣例，堪認業已滅失屬實，
      無論其上偽造署名及標單本身自均無從諭知沒收，附此敘
      明。
據上論斷，應依刑事訴訟法第273條之1第1項、第299條第1項前
段，刑法第2條第1項前段、第216條、第210條、第220條第1項、
第339條第1項、（修正前）第41條第1項前段、（修正刪除前）
第56條、第55條、（修正前）第55條，刑法施行法第1條之1第1
項、第2項前段，（修正刪除前）罰金罰鍰提高標準條例第2條，
現行法規所定貨幣單位折算新臺幣條例第2條，中華民國九十六
年罪犯減刑條例第2條第1項第3款、第7條、第9條，判決如主文
。
本案經檢察官陳茂榮到庭執行職務
中　　華　　民　　國　　96　　年　　12　　月　　31　　日
                  刑事第三庭      法　官  吳俊螢
以上正本證明與原本無異。
如不服本判決，應於判決送達後10日內，向本院提出上訴書狀，
上訴書狀應「敘述具體上訴理由」，並按他造當事人之人數附繕
本。「切勿逕送上級法院」。
告訴人或被害人對於判決如有不服具備理由請求檢察官上訴者，
其上訴期間之計算係以檢察官收受判決正本之日期為準。
中　　華　　民　　國　　96　　年　　12　　月　　31　　日
                                  書記官  林怡吟
附表：
┌──┬─────┬─────────────────────────┐
│編號│修正事項  │  以各別修正事項討論新、舊法之比較適用            │
├──┼─────┼─────────────────────────┤
│ 1  │連續犯    │被告行為後，刑法第56條連續犯之規定，業經刪除，則被│
│    │          │告之犯行，因行為後新法業已刪除連續犯之規定，此刪除│
│    │          │雖非犯罪構成要件之變更，但已顯已影響行為人刑罰之法│
│    │          │律效果，自屬法律有變更，且比較新、舊法結果，以舊法│
│    │          │論以連續犯對被告較為有利，應依刑法第2 條第1 項前段│
│    │          │，適用舊法之規定。                                │
├──┼─────┼─────────────────────────┤
│ 2  │牽連犯    │被告行為後，刑法第55條牽連犯之規定，業經刪除。本件│
│    │          │被告所犯上開2 罪，具有牽連犯之關係，依修正前即行為│
│    │          │時之規定，應從一重之連續填製不實會計憑證罪處斷；依│
│    │          │修正後之刑法既已刪除牽連犯之規定，則所犯上述2 罪即│
│    │          │應依數罪併罰之規定分論併罰。經比較新舊法之規定，修│
│    │          │正後之規定並非較有利於被告。                      │
├──┼─────┼─────────────────────────┤
│ 3  │易科罰金  │刑法第41條第1 項前段關於得易科罰金之規定，修正前係│
│    │          │以「因身體、教育、職業、家庭之關係或其他正當事由，│
│    │          │執行顯有困難」為其要件，新法則刪除此要件，修正理由│
│    │          │說明上述規定限制過嚴，欠缺彈性，與易科罰金制度旨在│
│    │          │救濟短期自由刑流弊之旨趣不符，且刪除該要件後使檢察│
│    │          │官得視具體個案審酌宜否易科罰金，更符告易科罰金制度│
│    │          │之意旨。另修正前刑法第41條第1 項前段配合罰金罰鍰提│
│    │          │高標準條例第2 條（現已刪除）之規定，係以「銀元300 │
│    │          │元即新台幣900 元折算1 日」為易科罰金之折算標準，至│
│    │          │修正後之刑法第41條第1 項乃係以「新台幣1,000 元、2,│
│    │          │000 元或3,000 元折算1 日」為易科罰金之折算標準。而│
│    │          │觀諸歷年來之實務運作情形，在法院宣告易科罰金折算標│
│    │          │準之案件，檢察官執行時乃以准予易科罰金為原則，不准│
│    │          │易科罰金為例外，是以比較修法前後就易科罰金准否及折│
│    │          │算標準之規定，應認修正後刑法第41條第1 項前段提高易│
│    │          │科罰金之折算標準之適用，對於行為人而言較為不利。  │
├──┼─────┼─────────────────────────┤
│ 4  │主刑罰金刑│刑法第33條第5 款有關罰金刑部分，在新法部分係規定為│
│    │部分      │罰金：新臺幣1,000 元以上，以百元計算之。而舊法時則│
│    │          │係規定為罰金：1 元以上。經比較修法前後之規定，應認│
│    │          │修正前刑法第33條第5 款之規定，對行為人有利。      │
├──┴─────┴─────────────────────────┤
│總結：本案綜合前開結果，應適用舊法之規定。                          │
└──────────────────────────────────┘
附錄論罪科刑法條：
刑法第216條
行使第210 條至第215 條之文書者，依偽造、變造文書或登載不
實事項或使登載不實事項之規定處斷。
刑法第210條
偽造、變造私文書，足以生損害於公眾或他人者，處5 年以下有
期徒刑。
刑法第220條第1項
在紙上或物品上之文字、符號、圖畫、照像，依習慣或特約，足
以為表示其用意之證明者，關於本章及本章以外各罪，以文書論
。
刑法第339條第1項
意圖為自己或第三人不法之所有，以詐術使人將本人或第三人之
物交付者，處5 年以下有期徒刑、拘役或科或併科1 千元以下罰
金。
